【裁判字號】    98,易,376
【裁判日期】    981030
【裁判案由】    竊盜
【裁判全文】
臺灣宜蘭地方法院刑事判決               98年度易字第376號
公  訴  人  臺灣宜蘭地方法院檢察署檢察官
被      告  乙○○
選任辯護人  曾文杞律師
上列被告因竊盜案件，經檢察官提起公訴（98年度偵字第2727號
），本院判決如下：
    主  文
乙○○竊盜，處拘役拾日，如易科罰金，以新臺幣壹仟元折算壹
日。
    犯罪事實
一、乙○○（領有「中度肢體殘障」「中度智能殘障」手冊）因
    中度智能不足，學習及職業功能均差，對事物之理解能力受
    限，判斷能力不佳，其心智障礙已導致其判斷行為違法與否
    之能力顯著減低。乙○○基於意圖為自己不法所有，於民國
    98年6月22日上午7時許（業經公訴人當庭更正），翻越丙○
    ○所有位於宜蘭縣宜蘭市○○路86號倉庫之木製圍籬，入內
    大號後，見該處圍籬內之土地上，有經丙○○圍起來堆置鐵
    器物品之處，放有丙○○所有之大卡車鋼圈1個及怪手千斤
    支架鐵柱1支（重量各約40公斤、30公斤，總價值約新臺幣
    〔下同〕1,500元，下稱系爭物品），尚有價值可供變賣，
    即徒手竊取之。得手後，分兩次將上開贓物從倉庫旁細縫搬
    出倉庫外其所有GWL－617號重型機車後托掛板車上，並欲將
    之載運到宜蘭縣宜蘭市西門地區找回收廠販賣得利。嗣於同
    日上午7時20分許，乙○○載運上開贓物途經宜蘭縣宜蘭市
    宜蘭橋南端處時，為警當場查獲，並起出上開贓物發還丙○
    ○。
二、案經宜蘭縣政府警察局宜蘭分局報告臺灣宜蘭地方法院檢察
    署檢察官偵查起訴。
    理  由
甲、程序方面：
一、按被告或犯罪嫌疑人因智能障礙無法為完全之陳述者，應通
    知前項之人得為被告或犯罪嫌疑人選任辯護人。但不能通知
    者，不在此限，刑事訴訟法第27條第3項定有明文。考其立
    法意旨在於：「智能障礙者多由無法理解辯護人為何，及無
    法理解選任辯護人之程序意義與功能情事，故應詢問得獨立
    為其選任辯護人之人是否為被告選任辯護人，始有其意義，
    並保障智能障礙被告得選任辯護人之程序利益」。本件辯護
    人為被告辯護稱：「被告為智障及肢障，領有身心障礙手冊
    ，由其外觀及言談，可輕易判斷與常人有異，顯無法為完全
    之陳述，惟被告警詢時，警方並未通知被告之法定代理人、
    配偶、直系或三親等內旁系血親、家長或家屬到場或為其選
    任辯護人，故被告之警詢供述，無證據能力。」。茲查，經
    本院勘驗被告警詢錄音帶內容之結果（見本院卷第45-47頁
    ），被告於員警詢問過程中，有無法明瞭員警所提出之問題
    ，以致員警必須以更淺顯之字句解釋之情，且於詢問之過程
    中，被告就其自身之前科紀錄，及與本案犯罪事實有關之事
    項，諸如犯罪地點、時間、竊得物品名稱等節，亦是由警員
    主動說出，再由被告簡單的回答「嘿」、「嗯」，可見被告
    之智識程度、理解能力、陳述能力顯較常人為低，且無法為
    完全之陳述，而此種情形係一與被告接觸談話，即可輕易發
    覺。其次，被告有中度智能障礙，注意力較差，抽象思考及
    判斷力不佳，不會搭公車，不會複雜算數，生活照顧較被動
    ，需別人提醒，反應較遲鈍，語文智商52，操作智商47，整
    體智商50，做事欠缺計畫力，自我控制力較差，人際互動困
    難，焦慮度高，學習及職業功能均差，對事物之理解能力受
    限等情，有財團法人羅許基金會羅東博愛醫院精神鑑定報告
    書及身心障礙手冊在卷可稽（見本院二審卷第13、49頁），
    益徵被告之智識程度、理解能力、陳述能力較常人為低。此
    外，證人即製作被告警詢筆錄之警員張祥林於本院審理時亦
    證稱：被告看起來正常，但無法為完整的陳述等語在卷（見
    本院卷第62頁），因此，警員於詢問被告過程中，如有發現
    上情，即應中斷詢問，並依刑事訴訟法第27條第3項之規定
    ，通知其法定代理人、配偶、直系或三親等內旁系血親或家
    長、家屬得為被告選任辯護人，惟證人張祥林未依法為之（
    見本院卷第63頁），即逕自請被告至現場指認竊案地點、竊
    盜方式，並加以拍照，再回派出所製作警詢筆錄，此等所為
    實已影響警詢程序之正當性，故證人張祥林所製作之被告警
    詢筆錄，及現場照片關於被告至現場指認竊案地點、竊盜方
    式之部分，應屬違背法定程序所取得之證據。而被告所涉及
    的僅是竊取他人鐵製物品之竊案，犯罪情節並非甚重，對於
    公共利益之侵害程度尚屬不高。本院依刑事訴訟法第158條
    之4規定，於衡酌上述人權保障及公共利益各情後，認為被
    告之警詢筆錄內容及現場照片關於被告至現場指認竊案地點
    、竊盜方式之部分，均無證據能力。
二、按被告以外之人於審判外之言詞或書面陳述，除法律有規定
    者外，不得作為證據，刑事訴訟法第159條第1項定有明文。
    查證人丙○○於警詢中之陳述，係屬於被告以外之人於審判
    外之陳述，被告並已否認上開陳述之證據能力，復無刑事訴
    訟法第159條之2至第159條之5例外得為證據之情形，故依上
    開法條規定，證人丙○○於警詢中之陳述，無證據能力。
三、按被告以外之人於審判外之陳述，雖不符前4條之規定，而
    經當事人於審判程序同意作為證據，法院審酌該言詞陳述或
    書面陳述作成時之情況，認為適當者，亦得為證據，刑事訴
    訟法第159條之5第1項定有明文。本件除上開所列之證據資
    料無證據能力外，以下所引被告2人以外之人於審判外之書
    面或言詞陳述，被告2人於審判程序均同意作為證據，本院
    審酌上開書面及言詞陳述作成時之情況，認適宜作為證據使
    用，均有證據能力，合先敘明。
乙、實體認定：
壹、有罪部分：
一、訊據被告乙○○固供承：(一)伊領有「中度肢體殘障」「中度
    智能殘障」手冊，因中度智能不足，學習及職業功能均差，
    對事物之理解能力受限，判斷能力不佳，其心智障礙已導致
    其判斷行為違法與否之能力顯著減低；(二)伊有於98年6月22
    日上午7時許，在宜蘭縣宜蘭市○○路86號圍籬內，搬取系
    爭物品。取得後，將上開系爭物品放置在GWL－617號重型機
    車後托掛板車上，並欲將之載運到宜蘭縣宜蘭市西門地區找
    回收廠販賣，以賺取看病就診之費用。嗣於同日上午7時20
    分許，為警於宜蘭縣宜蘭市宜蘭橋南端處查獲，並起出系爭
    物品發還予丙○○等節不諱，惟矢口否認有竊盜犯行，辯稱
    ：伊不知道系爭物品是別人的東西，伊以為是人家不要的，
    伊看它生鏽，放在路邊，水溝旁邊，才想要拿去變賣去拿錢
    ，伊沒有翻越圍牆進入偷，是警察恐嚇伊，伊才這樣說的云
    云，辯護人另為被告辯護稱：被告是出於回收廢棄物之意思
    撿拾，並無竊盜之犯意等語。惟查：
  (一)上開事實，業據被告於偵訊中供承：伊有去偷人家東西，拿
    這些要去宜蘭西門賣，要去看腳。伊是爬樹翻牆進去大便，
    順便撿東西，該處大門有關，伊出來時，發現圍牆旁邊有1
    個洞，剛好可以拿出來，伊分2次拿出來等語明確（見偵卷
    第10頁），核與證人張祥林及丙○○於本院審理時結證稱：
    (1)張祥林─伊和同事洪嘉成巡邏到宜蘭橋南端時，有發現被
    告騎1輛重型機車後面有掛拖車，拖車上有大卡車鋼圈及怪
    手千斤支架鐵柱各1個。被告有帶伊等到宜蘭縣宜蘭市○○
    路86號旁的倉庫，被告自述是從圍籬爬進入，1個1個搬出來
    到拖板車上。被告說是翻越圍籬，把東西帶出來（見本院卷
    第58、59、61頁）；(2)丙○○─系爭物品的失竊地點是在伊
    的倉庫，伊沒有住那裡，倉庫有圍籬，圍籬內有貨櫃屋及遮
    雨棚，系爭物品是放在圍籬裡面伊圍起來放東西的地方，就
    是警卷第9頁止方照片之堆積物品中有1個缺口的地方，該處
    沒有屋頂，因為有雨淋，所以系爭物品有生鏽。伊去現場有
    罵被告，有叫被告不要來偷，被告有當場承認他有竊取伊的
    東西，被告說他只拿這1次，他是從圍牆爬入的（見本院卷
    第64、65、66、68頁）等情相符。此外，復有贓物認領保管
    單、現場照片、車籍資料附卷可稽，堪信為真實。
  (二)證人張祥林於本院審理時另結證稱：警方帶被告至現場的指
    認過程，沒有誘導或恐嚇被告。被告於警詢自白犯行，也不
    是因為警察恐嚇他才承認的等語明確（見本院卷第59頁），
    證人丙○○亦證稱：警方在現場指認過程中，對被告態度很
    好，沒有使用強暴、脅迫。伊沒有聽到警方有恐嚇被告，要
    被告自白等節在卷（見本院卷第65、66頁），而經本院勘驗
    被告警詢錄音帶內容之結果（見本院卷第45-47頁），係全
    程連續錄音，並未見被告有何被恐嚇之情，故被告辯稱：伊
    沒有翻越圍牆進入偷，是警察恐嚇伊，伊才這樣說的云云，
    要不足取。
  (三)至於被告雖辯稱：伊不知道系爭物品是別人的東西，伊以為
    是人家不要的，伊看它生鏽，放在路邊，水溝旁邊，才想要
    拿去變賣去拿錢云云，辯護人並為被告辯護稱：被告是出於
    回收廢棄物之意思撿拾，並無竊盜之犯意等語。然證人丙○
    ○於本院審理時業已證稱：系爭物品是放在圍籬內，這些是
    零件，還有價值，伊還要，不是廢棄物等語明確（見本院卷
    第64頁），且被告係在圍籬內拿走系爭物品，而該處大門緊
    閉，原本無法進入，被告係從圍籬進入等情，亦經被告於本
    院審理時陳明在卷（見本院卷第71、72頁），並有現場照片
    附卷可佐，顯見系爭物品並非他人拋棄所有權之無主物至明
    。而被告固然有中度智能不足，且其心智障礙已導致其判斷
    行為違法與否之能力顯著減低，然依被告於本院審理時供承
    ：「（沒有經過別人同意，是否可以進入別人的家裡？）不
    可以。」、「（沒有經過別人同意，是否可以進入別人的家
    裡拿東西？）不可以。」、「（門關著是否代表沒有經過別
    人同意，你可以進入？）不可以。」、「（放在圍牆裡面的
    東西是不是別人？）是。…」、「（別人不要的東西，為何
    你要？）我想賣掉後，拿錢看醫生。」、「（那些東西是不
    是還有價值？）是。」、「（以前是否曾因竊盜東西被判罪
    ？）有。」、「（你是否知道你之前被判罪？）我知道我亂
    撿別人的東西。」、「（你既然有被判罪的經驗，你是否知
    道不能隨便撿別人東西？）知道。」、「（是否可以不經別
    人同意，就拿別人的東西？）不可以。」等語觀之（見本院
    卷第70-73頁），被告亦知悉圍籬內的東西是別人的，沒有
    經過別人同意，不可以進入別人家裡拿東西，大門關著若沒
    有經過別人同意，不可以進入，且系爭物品尚有變賣之價值
    等事理，並非完全無判斷行為違法之能力。因此，系爭物品
    縱使生鏽、老舊，依上所述，被告對於放在圍籬內之系爭物
    品，係屬他人所有之物，且仍有變賣之價值，在未經他人同
    意之前，不能任意將之取走等節，既均有明確之認知，卻仍
    於上開時、地，未經他人同意，即逕自將放在圍籬內之系爭
    物品搬走，則其有竊盜之犯意，自足認定。被告及辯護人所
    持前揭辯詞，尚難採信。
  (四)綜上所查，本件事證明確，被告乙○○之竊盜犯行，足以認
    定，應依法論科。
二、核被告乙○○所為，係犯刑法第320條第1項之竊盜罪。公訴
    意旨雖認被告所為，係犯刑法第321條第1項第2款之踰越安
    全設備竊盜罪，惟被告翻越丙○○所有位於宜蘭縣宜蘭市○
    ○路86號倉庫之木製圍籬，係為了上大號乙節，業據被告迭
    於偵、審中供明在卷（見偵卷第10頁、本院卷第71頁），而
    綜觀全案卷證資料，復未見證人甲○○○○及丙○○就此有
    於現場詢問被告之舉，或被告有為迥異之供述，又查無其他
    不利於被告之證據，自應認被告此部分陳述可採，則被告係
    因進入上開木製圍籬上大號後，乃起意行竊，並非因竊盜而
    翻越上開圍籬，其所為自係犯刑法第320條第1項之竊盜罪（
    最高法院20年非字第87號判例可資參照），上開公訴意旨，
    容有未洽，惟其起訴之基本事實相同，本院自應予以審理，
    並變更其起訴法條，而被告之選任辯護人已就被告涉犯竊盜
    罪之部分為被告辯護，且本院變更後之法條法定刑為「5年
    以下有期徒刑、拘役或5百以下罰金」，與檢察官據以起訴
    之刑法第321條第1項第2款之最重法定刑為「6月以上、5年
    以下有期徒刑」比較，為輕罪，故縱未告知被告，對被告訴
    訟上之防禦權並不生影響，附此敘明。又被告從小發育不佳
    ，有中度智能障礙，注意力較差，抽象思考及判斷力不佳，
    不會搭公車，不會複雜算數，生活照顧較被動，需別人提醒
    ，反應較遲鈍，語文智商52，操作智商47，整體智商50，做
    事欠缺計畫力，自我控制力較差，人際互動困難，焦慮度高
    ，學習及職業功能均差，對事物之理解能力受限，判斷能力
    不佳，其心智障礙已導致其判斷行為違法與否之能力顯著減
    低等情，有財團法人羅許基金會羅東博愛醫院精神鑑定報告
    書及身心障礙手冊在卷可稽（見本院卷第48、49頁）。是被
    告為本案竊盜犯行時，已因其中度智能不足之心智障礙，導
    致其判斷行為違法與否之能力顯著減低之事實，已堪認定，
    爰依刑法第19條第2項之規定，減輕其刑。爰審酌被告已有
    多次竊盜前科紀錄，仍不思努力工作賺取正當酬勞，竟貪圖
    不法利益，意圖行竊以獲取財物，毫無他人所有物之概念，
    惟所得財物價值不高，被害人丙○○業已當庭表示願意原諒
    被告（見本院卷第69頁），並衡其犯罪之動機、目的、手段
    、所生危害、生活狀況、品行、智識程度，暨犯後否認犯行
    犯行，未有悔意等一切情狀，量處如主文所示之刑，並諭知
    易科罰金之折算標準，以資儆懲。
據上論斷，應依刑事訴訟法第299條第1項前段、第300條，刑法
第320條第1項、第19條第2項、第41條第1項前段，刑法施行法第
1條之1第1項、第2項前段，判決如主文。
本案經檢察官張立言到庭執行職務。
中    華    民    國    98    年    10    月    30    日
                  刑事第三庭  法  官  陳映佐
上正本證明與原本無異。
如不服本判決應於收受送達後10日內向本院提出上訴書狀，並應
敘述具體理由；其未敘述上訴理由者，應於上訴期間屆滿後20日
內向本院補提理由書（均須按他造當事人之人數附繕本）「切勿
逕送上級法院」。
                              書記官  陳憲文
中    華    民    國    98    年    10    月    30    日
附錄法條：
刑法第320條第1項：
意圖為自己或第三人不法之所有，而竊取他人之動產者為竊盜罪
，處5年以下有期徒刑、拘役或5百以下罰金。


司法院資訊處製作；財團法人民間司法改革基金會備份。
